【裁判字號】    95,判,1478
【裁判日期】    950914
【裁判案由】    營利事業所得稅
【裁判全文】
最  高  行  政  法  院  判  決
                                     95年度判字第01478號
上  訴  人  翔洸電子股份有限公司
代  表  人  甲○○
被 上訴 人  財政部臺灣省北區國稅局
代  表  人  凌忠嫄
                    送達代收人  乙○○
上列當事人間因營利事業所得稅事件，上訴人對於中華民國93年
6月23日臺北高等行政法院92年度訴字第1835號判決，提起上訴
。本院判決如下：
    主  文
上訴駁回。
上訴審訴訟費用由上訴人負擔。
    理  由
一、本件上訴人83年度營利事業所得稅結算申報，原列報營業收
    入淨額為新臺幣（下同）91,603,059元，全年所得額278,64
    2元，經被上訴人依書面審查暫行核定全年所得額為394,642
    元。嗣經法務部調查局臺北縣調查站（下稱北縣調查站）查
    獲其涉及「李文鑫集團涉嫌幫助逃漏稅查核專案」，有逃漏
    稅之嫌，乃將查扣資料移由被上訴人依財政部賦稅署民國（
    下同）87年7月23日臺稅1發第871956197號函決議（下稱87
    年決議），通知上訴人提示帳證及有關文據備查。上訴人逾
    期未提示帳證供核，被上訴人遂依所得稅法第83條第1項規
    定，按同業利潤標準（行業代號3152-16，選波器，淨利率
    11%）核定營業淨利為10,0 76,336元，加計非營業收入43,4
    28元，核定全年所得額為10,119,764元。上訴人不服，循序
    提起行政訴訟。
二、上訴人起訴主張：被上訴人係引用「營利事業所得稅結算申
    報書面審核抽查辦法」（下稱抽查辦法，91年8月16日台財
    稅字第0910455171號令發布修正為營利事業所得稅結算申報
    書查審要點）第3條至第5條規定及87年決議對上訴人實施實
    質抽查並補稅。上開抽查辦法及決議，均未經法律授權。且
    被上訴人未依抽查辦法第5條規定通知其代理會計師調取帳
    簿文據查核，明顯違反程序正當原則。又系爭年度營利事業
    所得稅結算申報案，經被上訴人依書面審查按書面審核暫行
    核定確定在案，被上訴人不得再行抽查。上訴人業依規定設
    置帳簿，依法開立發票，取得憑證，並委託會計師查核簽證
    申報，相關帳證因李文鑫案遭扣押移送被上訴人，不應再命
    上訴人提示，其處分顯有不合。為此訴請判決撤銷訴願決定
    及原處分。
三、被上訴人則以：查北縣調查站查扣送被上訴人審理之資料，
    並無存貨簿及任何成本分析表等資料，實無法據以查核，故
    通知上訴人提示帳證文據供核，並無不合。況依抽查辦法第
    5條第2項之規定，被上訴人並非不能向上訴人調取帳簿。又
    上訴人系爭年度營利事業所得稅結算申報案，雖經被上訴人
    於85年8月10日按書面審查暫行核定在案，惟上訴人依稅捐
    稽徵機關管理營利事業會計帳簿憑證辦法第25條規定，於會
    計師查核簽證申報完竣後，應將該帳簿憑證留置於上訴人之
    營業場所，以備主管稽徵機關隨時查核始為適法。上訴人未
    能提示帳證以供查核，亦未提示有關機關因公調閱或查扣帳
    簿憑證以致滅失之證據以實其說，難認其主張為有理由，遂
    依規定，按同業利潤標準核定其所得額等語，資為抗辯。
四、原審斟酌全辯論意旨及調查證據結果，以：按「稽徵機關進
    行調查或復查時，納稅義務人應提示有關各種證明所得額之
    帳簿、文據；其未提示者，稽徵機關得依查得之資料或同業
    利潤標準核定其所得額。」為所得稅法第83條第1項所明定
    。次按「營利事業之帳簿憑證，除為緊急避免不可抗力災害
    損失，或有關機關因公調閱，或送交稅務代理人查核簽證外
    ，應留置於營業場所。其因攜離營業場所，以致滅失者，該
    期間所得額，稽徵機關應依所得稅法第83條及同法施行細則
    第81條規定，就查得資料或同業利潤標準予以核定。……」
    「營利事業之帳簿憑證，除為緊急避免不可抗力災害損失，
    或有關機關因公調閱或送交合格會計師查核簽證外，應留置
    於營業場所，以備主管稽徵機關隨時查核。」營利事業所得
    稅查核準則（下稱查核準則）第11條第4項及稅捐稽徵機關
    管理營利事業會計帳簿憑證辦法第25條亦有明文。復按「對
    於檢調單位查扣發交查核之委託李文鑫集團簽證或申報案件
    ，營利事業所得稅審查及違章之處理，請依下列原則辦理。
    （一）帳證完備者：依所得稅法及查核準則等相關法令核實
    認剔，如有違章情事，依法處罰。（二）帳證不完備：經通
    知補正，無法提示或提示不完全者：１、已取具承諾書者：
    視承諾內容依相關法令予以查核，違章部分並按所得稅法第
    110條等相關規定處罰。２、未取具承諾書者：其所得額依
    所得稅法第83條規定按同業利潤標準予以核定，免罰。（三
    ）查扣資料僅有資料袋，其袋內電腦報表無公司負責人簽章
    ，經通知提示帳證備查，而未提示者，其所得額依所得稅法
    第83條規定按同業利潤標準予以核定，免罰。……」「營利
    事業所得稅委託會計師查核簽證申報，並經稽徵機關書面審
    查核定後，稽徵機關於5年內進行抽查時，如該會計師及營
    利事業均不於限期內提供帳證供查核者，應依照所得稅法第
    83條之規定，按營利事業各業同業利潤標準核定。……」分
    別為財政部賦稅署87年7月23日臺稅一發第871956197號函送
    「研商訂定委託李文鑫集團申報或簽證廠商核課營利事業所
    得稅及違章裁罰作業事宜」會議記錄及財政部63年6月28日
    臺財稅第34647號函釋在案。上訴人經營視聽電子產品製造
    等業務，83年度營利事業所得稅結算，委託林婉蓉會計師辦
    理查核簽證申報，申報全年營業收入為91,603,059元，全年
    所得額278,642元，經被上訴人書面審查核定，並註明「未
    列選案件，擬依書面審查暫行核定，在稅捐核課期間內仍
    得依規定抽查」。嗣經北縣調查站偵辦李文鑫集團涉嫌不法
    案，於搜索新聯會計師事務所（文昇企管顧問有限公司）時
    ，查扣上訴人83年度報稅資料，而以86年12月8日板肅字
    第861645號函送被上訴人處理。被上訴人因本件屬「李文鑫
    集團涉嫌幫助逃漏稅查核專案」，乃於87年8月15日以雙掛
    號通知上訴人於同年9月24日上午10時提示該年度帳簿憑證
    及有關文據、營業稅繳款書、統一發票及統一發票購買證、
    各式成本表等資料備查。上訴人逾期未提示帳證供核，被上
    訴人遂依所得稅法第83條第1項後段規定，按同業利潤標準
    （行業代號3152-6，純益率11%）核定其營業淨利為10,076,
    336元，加計非營業收入總額43,428元，核定全年課稅所得
    額為10,119,764元，應補徵稅額2,431,280元。上訴人不服
    ，申請復查，被上訴人再於90年2月5日以雙掛號通知上訴人
    於同年月15日上午10時提示上開資料仍未依限提示，有上訴
    人之83年度營利事業所得稅結算申報書、通知函、掛號郵件
    收件回執等附原處分卷可按，上訴人逾期未提示之事實，堪
    以認定。被上訴人以上訴人仍逾期未提示，以90年7月10日
    北區國稅法第00000000號復查決定書，未准變更，核無違誤
    。上訴人不服，循序提起行政訴訟。查查核準則第11條第1
    項規定：「營利事業當年度使用之帳簿，因故滅失者，得報
    經該管稽徵機關核准另行設置新帳，依據原始憑證重行記載
    ，依法查帳核定。」係指帳簿滅失，原始憑證仍存在之情形
    。如係原始憑證滅失，則依同條第2項規定：「營利事業當
    年度關係所得額之全部或一部之原始憑證，因遭受不可抗力
    災害或有關機關因公調閱，以致滅失者，稽徵機關得依該事
    業以前3個年度經稽徵機關核定純益率之平均數核定之。其
    屬新開業或由小規模營利事業改為使用統一發票商號者，得
    依上年度查帳核定當地同業之平均純益率核定之。又災害損
    失部分，如經查明屬實，可依本準則第102條規定予以核實
    減除。」辦理。另依行為時所得稅法施行細則第10條之1第1
    項規定，行為時所得稅法第17條第1項第2款第2目及第35條
    所稱不可抗力之災害，係指地震、風災、水災、旱災、蟲災
    、水災及戰禍等，即除人為引起之戰禍外，所稱不可抗力之
    災害皆係指因自然力量所造成。本件上訴人委任會計師處理
    記帳及申報稅捐等事務，本應對其委任之對象詳予徵信考核
    ，如其受任人涉有不法行為時，上訴人仍得採取相當行為以
    避免可能之不利益（如解除委任或將帳證資料備份等），而
    非屬完全不能控制風險之「不可抗力」情形，上訴人主張其
    帳簿憑證因李文鑫犯罪集團遭查扣而無法提示云云，核不足
    採。且上訴人該年度相關資料因犯罪偵查而遭查扣，亦不符
    查核準則第11條第2項「有關機關因公調閱，以致滅失者」
    之要件。是故，不論上訴人上開主張是否屬實，其原始憑證
    既非「因遭受不可抗力災害」或「有關機關因公調閱，以致
    滅失」，核與查核準則第11條第2項前段規定要件不符，自
    無該條項之適用。又上訴人係於84年5月15日委由林婉蓉會
    計師辦理83年度營利事業所得稅結算申報，有結算申報書可
    按。上訴人於結算申報後，依查核準則第11條第4項規定，
    有將帳簿憑證留置於其營業場所之義務，不得任意置放於其
    他處所。上訴人違反規定，致無法依限提示供核，縱非故意
    ，亦難謂無過失，被上訴人按同業利潤標準予以核定，於法
    有據。又被上訴人與北縣調查站啟封扣押資料時，有被搜索
    處所會計師事務所負責人林文忠全程會同啟封並製作筆錄，
    上訴人徒以搜索查扣程序資為爭議，惟此並不能解免上訴人
    有依法將帳簿憑證留置於其營業場所之義務，所訴原處分違
    反正當法律程序原則、依法行政原則、對上訴人有利及不利
    應一律注意原則等節，均無可採。再查所得稅法第83條第1
    項、同法施行細則第81條及查核準則第11條等規定，旨在課
    以納稅義務人有留置、提示帳簿文據之義務；如有違反者，
    即應依上開規定辦理。因此，上訴人於無正當理由無法提示
    帳簿文據時，要求稽徵機關不得按同業利潤標準核定，於法
    無據。本件上訴人因李文鑫案件遭臺北縣調查站查扣之資料
    袋內〔證物編號：壹-907（83）〕，僅有83年度營利事業所
    得稅申報書、查核簽證報告書、401表申報書（1－12月）、
    財產目錄、薪資所得扣繳憑單、統一發票購票證、手稿資料
    及薪資印領清冊等，並無其他相關帳簿憑證，此有北縣調查
    站查獲違章證物封條、原處分卷第86頁調查報告表可稽。嗣
    經被上訴人通知上訴人於87年9月24日提示83年度帳證及成
    本分析表供查，惟上訴人逾期仍未提示，致無法查核勾稽，
    被上訴人遂依所得稅法第83條規定，按同業利潤標準淨利率
    核定，於法並無不合。矧上訴人於申請復查、提起訴願及本
    件行政訴訟時，均未能提示其83年度對其有利帳證及成本分
    析表供勾稽查核，復未能提示其83年度帳證因其他有關機關
    因公調閱之證明文件，自應依所得稅法第83條第1項後段規
    定辦理。又被上訴人係依所得稅法第83條第1項及同法施行
    細則第81條規定，按同業利潤標準核定上訴人之所得額，至
    於財政部賦稅署87年函附：「研究訂定委託李文鑫集團簽證
    或申報廠商核課營利事業所得稅及違章裁罰作業事宜決議」
    ，僅係規範稽徵機關之內部公平運作參考，並非被上訴人核
    定之法律依據，是上訴人主張上開決議欠缺法律授權，不符
    憲法第19條、中央法規標準法第5條第2款、行政程序法第4
    條、第150條第2項、第102條第2項規定云云，殊無可採。末
    查上訴人既未提示有關各種證明所得額之帳簿文據，被上訴
    人依同業利潤標準淨利率核定其營業淨利及所得額，核與司
    法院釋字第218號解釋：「人民有依法律納稅之義務，憲法
    第19條定有明文。國家依法課徵所得稅時，納稅義務人應自
    行申報，並提示各種證明所得額之帳簿、文據，以便稽徵機
    關查核。凡未自行申報或提示證明文件者，稽徵機關得依查
    得之資料或同業利潤標準，核定其所得額。此項推計核定方
    法，與憲法首開規定之本旨並不牴觸。惟依此項推計核定方
    法估計所得額時，應力求客觀、合理，使與納稅義務人之實
    際所得相當，以維租稅公平原則。」之意旨並無相悖。被上
    訴人對上訴人所申報之營利事業所得稅，最初係按其申報數
    予以書面審查暫行核定，俾供其按所申報之稅額繳稅，惟經
    稽徵機關書面審核核定之營利事業所得稅結算申報案件，並
    非不列入抽查，被上訴人於暫行核定後，於法定5年或7年之
    核課期間內發現有漏未徵收之稅捐，基於公平及公益理由，
    仍得依所得稅法第83條第1項規定，通知納稅義務人提示有
    關各種證明所得額之帳簿文據供核，其未提示者，被上訴人
    得依查得之資料或同業利潤標準核定其所得額，因此，被上
    訴人抽查上訴人83年度之營利事業所得稅申報案件，於法有
    據，上訴人執此主張被上訴人對已確定案件重為核定補稅為
    違法乙節，亦無可採等為其判斷之基礎，而以上訴人之訴為
    無理由，予以駁回。
五、原判決經核無違誤。上訴人上訴主張：被上訴人原書面審核
    核定所得394,642元，被上訴人嗣改按同業利潤標準淨利率
    11%核定所得10,119,764元，差異鉅大，被上訴人未先知會
    上訴人，徵詢上訴人意見，原判決未說明何以該據以計算淨
    利率百分比合理，未含處罰意味云云。經查，依所得稅法第
    83條第1項規定，稽徵機關進行調查或復查時，納稅義務人
    有提示有關各種證明所得額之帳簿、文據之義務，其未提示
    者，稽徵機關即得依查得之資料或同業利潤標準核定其所得
    額，無庸再次徵詢納稅義務人之意見。而同業利潤標準依所
    得稅法施行細則第73條規定，係由財政部各地區國稅局訂定
    ，報請財政部備查。各區國稅局依轄內各同業利潤情形訂定
    之同業利潤標準，於全體納稅義務人均有適用，並無不合理
    或不公平情形。上訴人以原書面核定金額與按同業利潤標準
    核定者差異頗大，而質疑同業利潤百分比，自無可採。次查
    北縣調查站實施扣押，有否依刑事訴訟法第139條第1項規定
    制作收據，係該扣押程序是否合於上開規定問題，與本件上
    訴人應將帳簿憑證留置於其營業場所之義務，其未遵守規定
    留置帳證致無法提示帳簿，難謂無過失，而應依所得稅法第
    83條規定，按同業利潤標準核定無影響。至上訴人縱按月向
    主管機關申報營業稅或申報扣繳薪資，且經財政部財稅資料
    中心建檔存查，惟上開資料僅得查知上訴人申報之營業收入
    及進項稅額及扣繳薪資情形，無從查知其相關成本費用，且
    薪資支出依查核準則第71條第11款規定亦應有原始憑證（收
    據或簽收名冊等）始得列報，尚難僅憑上開資料，核定上訴
    人所得，上訴人主張被上訴人應向財政部財稅資料中心調閱
    上開資料核定，亦難採取。又原判決業說明其論斷之依據及
    理由，尚無判決不備理由情事，上訴人執此上訴，併以原審
    取捨證據，認定事實之職權行使，指摘原判決未當，聲明廢
    棄，非有理由，應予駁回。
六、依行政訴訟法第255條第1項、第98條第3項前段，判決如主
    文。
中    華    民    國    95    年    9     月    14    日
                  第四庭審判長法  官  高  啟  燦
                              法  官  黃  璽  君
                              法  官  廖  宏  明
                              法  官  楊  惠  欽
                              法  官  林  樹  埔
以  上  正  本  證  明  與  原  本  無  異
中    華    民    國    95    年    9     月    15    日
                              書記官  邱  彰  德


司法院資訊處製作；財團法人民間司法改革基金會備份。
